【裁判字號】    98,訴,467
【裁判日期】    980826
【裁判案由】    違反水土保持法
【裁判全文】
臺灣桃園地方法院刑事判決               98年度訴字第467號
公  訴  人  臺灣桃園地方法院檢察署檢察官
被      告  丙○○
選任辯護人  黃秋田律師
被      告  庚○○
            辛○○
            壬○○
            己○○
            戊○○
            甲○○
            丁○○
上列被告等因違反水土保持法案件，經檢察官提起公訴（97年度
偵字第10383 號），本院判決如下：
    主  文
丙○○共同犯水土保持法第三十三條第三項前段之違反未先擬具
水土保持計畫規定致生水土流失罪，處有期徒刑拾月。緩刑年
。
庚○○、辛○○、壬○○、己○○、戊○○、甲○○共同犯水土
保持法第三十三條第三項前段之違反未先擬具水土保持計畫規定
致生水土流失罪，各處有期徒刑肆月，如易科罰金，均以新臺幣
壹仟元折算壹日。均緩刑貳年。
丁○○共同犯水土保持法第三十三條第三項前段之違反未先擬具
水土保持計畫規定致生水土流失罪，累犯，處有期徒刑伍月，如
易科罰金，以新臺幣壹仟元折算壹日。
    事  實
一、丁○○前於民國93年間因犯公共危險等罪，經臺灣高等法院
    以94年度上訴字第902 號判決判處有期徒刑4 年，並經最高
    法院以94年度台上字第4336號判決駁回上訴確定，復經臺灣
    高等法院以96年度聲減字第2761號裁定減為有期徒刑2 年確
    定，入監執行後，甫於96年11月25日執行完畢，猶不知謹慎
    其行（於本案構成累犯）。
二、丙○○係坐落桃園縣龍潭鄉○○○段194 之3 地號土地（下
    稱上開土地）之實際所有人、使用人（上開土地登記妻林碧
    名下），為水土保持法所稱之水土保持義務人，其明知上開
    土地之使用分區為山坡地保育區，使用地類別為農牧用地，
    而水土保持義務人於山坡地從事農地之開發利用所需之整坡
    作業及其他開挖整地行為，應依水土保持法第12條之規定，
    先擬具水土保持計畫，送請主管機關桃園縣政府核定，實施
    水土保持之處理與維護後始得從事開發利用，竟未先擬具水
    土保持計畫送請桃園縣政府核定，即自民國97年3 月20日起
    ，僱請同有犯意聯絡之庚○○至上開土地進行修築農路、整
    坡及開挖整地作業，庚○○再僱請亦具有犯意聯絡之辛○○
    、甲○○、丁○○駕駛挖土機挖取上開土地之泥土，再將土
    地整平；壬○○、戊○○則負責駕駛大貨車搬運挖起之泥土
    ；己○○駕駛壓路機將上開土地所挖下來之泥土整平、壓實
    ，開挖面積約6,063 平方公尺，並已開挖整地成數處平台，
    造成地表裸露，破壞地下水之涵養，遇雨即直接沖蝕裸露之
    坡地表土，發生崩塌，致生水土流失。嗣於97年4 月20日下
    午5 時50分許，為警當場查獲辛○○、壬○○、己○○、戊○○、甲○○、丁○○等人在上開土地進行開挖、整地作業
    ，並扣得挖土機（PC200-5 型）4 部、大貨車2 台、推土機
    1 台及壓路機1 台。
三、案經桃園縣政府警察局龍潭分局報告臺灣桃園地方法院檢察
    署檢察官偵查起訴。
    理  由
壹、證據能力方面：
一、按被告以外之人於審判外之言詞或書面陳述，除法律有規定
    者外，不得作為證據；又被告以外之人於審判外之陳述，雖
    不符前4 條之規定，而經當事人於審判程序同意作為證據，
    法院審酌該言詞陳述或書面陳述作成時之情況，認為適當者
    ，亦得為證據。當事人、代理人或辯護人於法院調查證據時
    ，知有第159 條第1 項不得為證據之情形，而未於言詞辯論
    終結前聲明異議者，視為有前項之同意。刑事訴訟法第159
    條第1 項、第159 條之5 分別定有明文。本件被告丙○○之
    選任辯護人於準備程序中原對「桃園縣違規使用山坡地案件
    現場會勘紀錄」、「桃園縣政府水務處水土保持科會勘紀錄
    」之證據能力為爭執，認前開會勘紀錄屬鑑定報告，並無鑑
    定具結程序，請求傳訊證人即桃園縣政府水務處水土保持課
    人員癸○○及水土保持技師公會技師乙○○到庭作證（見本
    院卷第32頁反面），惟經本院依被告丙○○之選任辯護人之
    聲請傳訊證人癸○○、乙○○到庭作證，被告丙○○於對證
    人癸○○交互結問程序完畢後，當庭向本院表示就其所犯本
    件違反水土保持法犯行為認罪之答辯，並捨棄對證人乙○○
    詰問（見本院卷第67頁反面），復於本院審判程序調查前揭
    證據時，被告丙○○及其選任辯護人亦未再就此部分聲明異
    議（見本院卷第70-71 頁），是前揭「桃園縣違規使用山坡
    地案件現場會勘紀錄」、「桃園縣政府水務處水土保持科會
    勘紀錄」，自得作為本案證據。
二、除前述被告丙○○之選任辯護人曾於準備程序爭執證據能力
    之前開非供述證據外，其餘本案所引用之其他供述及非供述
    證據，經本院依法踐行調查證據程序，檢察官、被告丙○○
    及其選任辯護人、被告庚○○、辛○○、壬○○、己○○、
    戊○○、甲○○、丁○○等7 人均不爭執各該證據之證據能
    力，且亦查無依法應排除其證據能力之情形，是後述所引用
    證據之證據能力均無疑義，先予敘明。
貳、認定被告等人有前開事實欄所載犯行所憑之證據：
一、訊據被告丙○○對於在上開土地開挖整地前，未先擬具水土
    保持計畫，送請主管機關核定，即僱請被告庚○○至上開土
    地開挖整地之事實坦承不諱（見本院卷第75頁反面），惟被
    告丙○○之選任辯護人為其辯護稱：本案是否已致生危害公
    共安全之水土流失要件仍非無疑等語；被告庚○○亦承認受
    被告丙○○之僱用後，再僱請被告辛○○、壬○○、己○○
    、戊○○、甲○○、丁○○等人至上開土地開挖整地之事實
    ；另辛○○、壬○○、己○○、戊○○、甲○○、丁○○等
    人則對於受僱於被告庚○○，至上開土地開挖整地之情，亦
    未有爭執，然被告庚○○、辛○○、壬○○、己○○、戊○○、甲○○、丁○○均辯稱：伊等不知道其等行為是否犯罪
    云云。
二、本院查：
（一）上開土地係被告丙○○所購得，登記為其妻林碧雲所有，
      已據被告丙○○於警詢時自承在卷，且桃園縣龍潭鄉○○○段前經臺灣省政府依水土保持法第3 條第3 款規定，於
      85年3 月6 日以85府農水字第12314 號公告列為水土保持
      法所稱之山坡地範圍，有上開土地土地登記謄本、臺灣省
      政府公告及臺灣省山坡地範圍地段明細表附卷為憑（見臺
      灣桃園地方法院檢察署97年度偵字第10383 號卷第40、10
      4 、108-109 頁），是上開土地屬於土水保持法及山坡地
      保育利用條例所規範之「山坡地」，已堪認定。
（二）又被告丙○○購得上開土地後，為開發利用，乃僱請被告
      庚○○至上開土地進行開挖整地，被告庚○○再行僱請被
      告辛○○、甲○○、丁○○駕駛挖土機挖地、整平，僱請
      被告壬○○、戊○○負責駕駛大貨車搬運挖起之泥土，僱
      請被告己○○駕駛壓路機將上開土地所挖下來之泥土整平
      、壓實，並已在上開土地上大規模開挖6,063 平方公尺之
      事實，已據被告丙○○、庚○○、辛○○、壬○○、己○○、戊○○、甲○○、丁○○等人供承明確，並經檢察官
      於97年5 月21日會同被告等人至上開土地勘驗結果：上開
      土地路口即有3 至4 公尺之高低裸露斜坡，共挖5 處整地
      ，上方並用挖土機將坡地所挖出之土石往下方堆置整平回
      填，現場並無任何植被保護裸露之土地等情，復囑託桃園
      縣大溪地政事務所派員實施測量並繪製複丈成果圖，此有
      勘驗筆錄及桃園縣大溪地政事務所複丈成果圖各1 份在卷
      可稽（見同前偵卷第114 、123 頁），自堪信實。且被告
      丙○○僱請其餘被告在上開土地上所為開挖整地行為，經
      檢察官囑託桃園縣政府水務處會同水土保持服務團專業技
      師人員於97年6 月20日至上開土地會勘結果，認「1 、本
      案基地地形為南北走向，由西向東傾斜，現場有一連絡便
      道，由基地北側向南連接至基地入口；基地業經當事人開
      挖整地而成數處平台。2 、基地東側下邊坡處為一小山溝
      ，目前仍有常流水。3 、基地經開挖整地後，造成地表裸
      露，可見自西向東之多處沖蝕溝及地表沖刷，破壞地下水
      之涵養，且地下水由坡址處流出經土溝流至東側山溝排放
      」等語，此有桃園縣政府水務處水土保持科會勘紀錄1 份
      、土地開發行為現場示意圖、會勘現場照片30張在卷可參
      （見同前偵卷第128-144 頁），參以證人即於97年6 月20
      日至上開土地會勘之乙○○在本院審理時結證稱：伊係國
      立屏東科技大學水土保持系碩士，曾任水土保持技師，目
      前為水土保持局的公務人員。於97年6 月20日連同伊共有
      三位技師一起至上開土地會勘，從會勘結果第3 點可看出
      有水土流失之情形，因現場經開挖整地，造成地表裸露，
      地表水入滲的時間縮短，地表水馬上會流掉，流到排水溝
      ；土的部分因開挖後破壞原有土壤的排水路，若有排水路
      ，多餘的水會從既有的排水路排掉，上開土地因開挖造成
      排水路中斷，土壤含水量過高致土壤流失等語明確（見本
      院卷第68頁）；另證人即桃園縣政府水務處水土保持課人
      員癸○○在本院審理時亦到庭結證稱：本案查獲後，伊於
      97年4 月21日至上開土地時，因為當日下雨，整條路泥濘
      ，路口有泥巴流到柏油路面，現場已經整成一條斜坡，現
      場地表亦有土地裸露之情形，植被已被破壞，此情形會造
      成土壤涵養水份功能喪失，且泥巴水有流到路面，應該是
      有水土流失的情形產生等情在卷（參見本院卷第66頁）。
      再佐以證人癸○○當庭提出之97年4 月21日現場會勘時所
      拍攝之照片所示（見本院卷第80-83 頁），上開土地確實
      因大範圍之開挖整地，造成地表裸露，土壤沖刷至地面情
      形實非輕微，是上開土地經開挖整地後，已致生水土流失
      ，至為明灼。
（三）至被告丙○○選任辯護人辯護意旨略以：所謂致生水土流
      失，參酌水土保持法施行法第35條第1 項之規定，以土地
      發生崩塌或土石流失，而有妨礙公共安全事項者，始足當
      之，若僅土石輕微之崩塌、流失，並未妨礙公共安全事項
      者，即難認已致生水土流失之實害等情。惟按水土保持法
      第33條第3 項前段之罪，以「致生水土流失或毀損水土保
      持之處理與維護設施」為其構成要件，係實害犯，故以發
      生水土流失或毀損水土保持之處理與維護設施之結果為必
      要，至水土保持法施行細則第35條第1 項固規定：「有下
      列情形之一者，主管機關應依本法第25條至第27條規定執
      行緊急處理；執行緊急處理時，主管機關應通知水土保持
      義務人，並於各該主管機關公告處公告之：一、土砂或渣
      物淤塞河床或水道。二、破壞地表或地下水源涵養。三、
      水、土壤或其他環境受污染。四、土地發生崩塌或土石流
      失。五、損害田地、房舍、道路、橋樑安全。六、有礙防
      洪、排水、灌溉、其他水資源保護或水利設施。七、違反
      特定水土保持區管制事項，有直接影響水土保持功能或目
      的之虞。八、其他有妨礙公共安全事項。主管機關執行前
      項之緊急處理時，準用前條之規定。」，然此乃就主管機
      關執行緊急處理之條件所為之規定，觀諸該法條之規定自
      明，尚非以有無「妨礙公共安全事項」，作為是否「致生
      水土流失」之認定依據，是辯護意旨前揭所辯，自非有據
      。
（四）末按任何人不得因不知法律而免除刑事責任，此為刑法第
      16條所明定，且為刑事責任理論之當然解釋，否則任行為
      人動輒以不知法律為由置辯，容非事理之平，況近年來因
      水土保持未完善，所致生之災害頻傳，大眾媒體亦均有顯
      著報導，是水土保持法之相關規定，應為國民所能認識，
      被告等人自不得諉為不知，是被告等人尚無由主張不知法
      律而免罰。
（五）綜上，本件事證已臻明確，被告丙○○、庚○○、辛○○
      、壬○○、己○○、戊○○、甲○○、丁○○等人前開犯
      行，已堪認定，應依法論科。
參、論罪科刑：
一、按公、私有土地之經營或使用，依水土保持法應實施水土保
    持處理與維護者，該土地之經營人、使用人或所有人，為本
    法所稱之水土保持義務人，水土保持法第4 條定有明文。次
    按，於山坡地區內為其他開挖整地行為之水土保持義務人，
    應先擬具水土保持計畫，送請主管機關核定，同法第12條第
    1 項第4 款定有明文。本件被告丙○○為上開土地之實際所
    有人、使用人，係水土保持義務人，被告庚○○、辛○○、
    壬○○、己○○、戊○○、甲○○、丁○○等人雖非水土保
    持義務人，而係受僱開挖整平上開土地之人，然與被告丙○○間，有犯意聯絡及行為分擔，依刑法第31條第1 項規定，
    論以共同正犯，是核被告丙○○、庚○○、辛○○、壬○○
    、己○○、戊○○、甲○○、丁○○等8 人所為，均係共同
    犯水土保持法第33條第3 項前段之違反未先擬具水土保持計
    畫規定致生水土流失罪。又被告等8 人行為亦該當山坡地保
    育利用條例第35條第3 項前段之規定，惟按水土保持法為山
    坡地保育利用條例之特別規定（最高法院91年度台上字第48
    48號、93年度台上字第3380號判決同此見解），依法規競合
    之法理，均僅論以水土保持法第33條第3 項前段之罪。
二、公訴意旨雖謂被告等人將原地表上具有保育水土資源及防治
    沖蝕、崩塌、地滑、土石流等功效之原有植被剷除，已毀損
    水土保持之處理與維護設施等語。惟所謂「水土保持之處理
    及維護」，係指應用工程、農藝或植生方法，以保育水土資
    源、維護自然生態景觀及防治沖蝕、崩塌、地滑、土石流等
    災害之措施，水土保持法第3 條第1 款定有明文。本件證人
    癸○○在本院審理時固證述：上開土地之前有邊坡，被告等
    人將之弄得很陡，並將原有的邊坡、植被剷除，即為毀損水
    土保持之處理及維護設施，因為原來地上長的草及樹木即為
    水土保持之處理及維護設施等語（見本院卷第64頁反面、66
    頁反面），然此與前開「水土保持之處理及維護」之定義顯
    然有間。而證人乙○○則明確證稱：上開土地經過開挖，所
    以要有之前的照片為佐證才知道上開土地有無水土保持之處
    理及維護設施，而依伊的觀念來說，水土保持之處理及維護
    設施係人為施作的構造物等情（參見本院卷第68頁反面），
    故上開土地在被告丙○○未僱請被告庚○○、辛○○、壬○○、己○○、戊○○、甲○○、丁○○等人開挖整地前之原
    有地形、景觀不明，並無證據證明上開土地上原有以應用工
    程、農藝或植生方法，所為保育水土資源、維護自然生態景
    觀及防治沖蝕、崩塌、地滑、土石流等災害之措施，是被告
    丙○○僱請被告庚○○、辛○○、壬○○、己○○、戊○○
    、甲○○、丁○○至上開土地挖地、整平，縱有將原生植被
    剷除之情形，亦非屬水土保持法第33條第3 項前段所規範之
    毀損水土保持之處理與維護措施，公訴意旨認已毀損水土保
    持之處理與維護措施，容有誤會。
三、查被告丁○○有事實欄所示之科刑及執行紀錄，有卷附臺灣
    高等法院被告前案紀錄表1 份可稽，其受有期徒刑之執行完
    畢後，5 年以內故意再犯有期徒刑以上之本罪，為累犯，應
    依刑法第47條第1 項之規定加重其刑。
四、又本件被告庚○○、辛○○、壬○○、己○○、戊○○、甲○○、丁○○係因受僱於被告丙○○始至上開土地進行開挖
    整地，未深慮水土保持法之相關規定，而犯本件之罪，主觀
    惡性非重，惟被告庚○○、辛○○、壬○○、己○○、戊○○、甲○○、丁○○本件所犯之罪，係法定本刑6 月以上5
    年以下有期徒刑，得併科新臺幣60萬元以下罰金之罪，與其
    前述犯罪情節相較，實屬情輕而法重，客觀上足以引起一般
    同情，而有堪資憫恕之處，本院認即令處以法定最低刑度，
    猶嫌過重，爰依刑法第59條規定酌減其刑，被告丁○○部分
    與前開累犯加重部分，依法先加後減之。
五、爰審酌被告丙○○既為上開土地之水土保持義務人，其在上
    開土地開挖整地時，自應先擬具水土保持計畫，送請主管機
    關核定，惟被告丙○○竟未依前揭規定擅自僱請被告庚○○
    、辛○○、壬○○、己○○、戊○○、甲○○、丁○○至上
    開土地開挖整地，而被告庚○○、辛○○、壬○○、己○○
    、戊○○、甲○○、丁○○未能究明被告丙○○有無事先擬
    具水土保持計畫，即逕行在上開土地進行開挖整地，其等開
    挖之範圍甚大，破壞水土涵養，致生水土流失，對於水土資
    源之損害情節非輕，酌以被告丙○○身為水土保持義務人，
    犯罪情節較被告庚○○、辛○○、壬○○、己○○、戊○○
    、甲○○、丁○○為重，且犯後於本院審理時尚能坦承其等
    之失，態度尚稱良好等一切情狀，分別量處如主文所示之刑
    ，並就被告庚○○、辛○○、壬○○、己○○、戊○○、甲○○、丁○○所宣告之刑，併諭知易科罰金之折算標準，以
    資懲儆。
六、緩刑之宣告：(一)被告丙○○前因違反肅清煙毒條例等案件，
    經臺灣板橋地方法院以75年度訴字第1174號判決判處應執行
    有期徒刑4 年6 月確定，嗣經臺灣板橋地方法院以77年度聲
    減字第696 號裁定應執行有期徒刑2 年9 月確定，入監執行
    後，已於77年12月20日縮短刑期假釋出監，並於78年7 月21
    日假釋付保護管束期滿未經撤銷假釋執行完畢，其於前開有
    期徒刑執行完畢後，5 年以內未曾因故意犯罪受有期徒刑以
    上刑之宣告，此有臺灣高等法院被告前案紀錄表1 份在卷可
    按；(二)被告庚○○、辛○○、壬○○、己○○、戊○○、甲○○前未曾因故意犯罪受有期徒刑以上刑之宣告，有臺灣高
    等法院被告全國前案紀錄表6 份在卷可參，被告丙○○、庚○○、辛○○、壬○○、己○○、戊○○、甲○○均因一時
    失慮，致罹刑典，經此刑之宣告後，應知警惕而無再犯之虞
    ，且被告丙○○亦已向桃園縣政府提出水土保持違規之改正
    計畫，希冀能彌補其失，本院因認被告丙○○、庚○○、辛○○、壬○○、己○○、戊○○、甲○○等人所宣告之刑以
    暫不執行為當，爰就被告丙○○予以宣告緩刑3 年，被告庚○○、辛○○、壬○○、己○○、戊○○、甲○○各予宣告
    緩刑2 年，用啟自新。
據上論斷，應依刑事訴訟法第299 條第1 項前段，水土保持法第
33條第3 項前段，刑法第11條前段、第28條、第31條第1 項、第
47 條 第1 項、第59條、第41條第1 項前段、第74條第1 項第1
款、第2 款，判決如主文。
本案經檢察官周芝君到庭執行職務。
中    華    民    國    98    年    8     月    26    日
                  刑事第十二庭  審判長法  官  魏于傑
                                      法  官  李文娟
                                      法  官  許雅婷
以上正本證明與原本無異。
如不服本判決，應於判決送達後10日內向本院提出上訴狀（應附
繕本），其未敘述上訴理由者，應於上訴期間屆滿後20日內補提
理由書狀於本院，上訴於臺灣高等法院。
                                      書記官  吳玉蘭
中    華    民    國    98    年    9     月    2     日
附錄本案論罪科刑法條全文：
水土保持法第33條
有下列情形之一者，處新台幣 6 萬元以上 30 萬元以下罰鍰：
一、違反第8 條第1 項規定未依水土保持技術規範實施水土保持
    之處理與維護，或違反第22條第1 項，未在規定期限內改正
    或實施仍不合水土保持技術規範者。
二、違反第12條至第14條規定之一，未先擬具水土保持計畫或未
    依核定計畫實施水土保持之處理與維護者，或違反第23 條
    規定，未在規定期限內改正或實施仍不合水土保持技術規範
    者。
前項各款情形之一，經繼續限期改正而不改正者或實施仍不合水
土保持技術規範者，按次分別處罰，至改正為止，並令其停工，
得沒入其設施及所使用之機具，強制拆除及清除其工作物，所需
費用，由經營人、使用人或所有人負擔。
第1 項第2 款情形，致生水土流失或毀損水土保持之處理與維護
設施者，處6 月以上5 年以下有期徒刑，得併科新台幣60萬元以
下罰金；因而致人於死者，處3 年以上10年以下有期徒刑，得併
科新台幣80萬元以下罰金；致重傷者，處1 年以上7 年以下有期
徒刑，得併科新台幣60萬元以下罰金。

司法院資訊處製作；財團法人民間司法改革基金會備份。
